臺灣高等法院臺南分院民事判決　94年度上易字第138號
上　訴　人
即　原　告　台灣電力股份有限公司雲林區營業處
法定代理人　乙○○
訴訟代理人　林重仁　律師
上　訴　人
即　被　告　丙○○
訴訟代理人　徐明珠　律師
上列當事人間請求清償債務事件，兩造對於中華民國94年7月4日
臺灣雲林地方法院第一審判決（93年度訴字第161號）各自提起
上訴，本院於94年10月25日言詞辯論終結，判決如下：
    主  文
原判決關於駁回上訴人台灣電力股份有限公司雲林區營業處後開
第二項之訴部分，暨訴訟費用之裁判均廢棄。
被上訴人丙○○應再給付上訴人台灣電力股份有限公司雲林區營
業處新台幣一百三十二萬四千九百零二元，及自民國九十三年三
月二十三日起至清償日止，按週年利率百分之五計算之利息。
上訴人丙○○之上訴駁回。
第一審及第二審訴訟費用均由上訴人丙○○負擔。
    事實及理由
一、上訴人臺灣電力股份有限公司雲林區營業處（下簡稱台電雲
    林營業處）主張：
(一)、上訴人丙○○在雲林縣二崙鄉復興村29-3號經營汽車旅館，
    並向上訴人台電雲林營業處申請用電，而裝置電號為00-000
    0000-00-0號電表。詎上訴人台電公司於92年7月17日派員會
    同上訴人丙○○檢查電表時，發現電表箱封印鎖被剪斷，B
    相CT二次側相線與N相線遭人用鐵釘釘入，造成短路致電表
    計量失準。該電表箱內比流器之電線遭人改動，應係上訴人
    丙○○所為，上訴人丙○○行為已構成電業法第106條第2款
    所規定「繞越電度表或其他計電器，損壞或改動表外之線路
    」之竊電。依電業法第73條特別規定，電業對用戶或非用戶
    竊電電費之追償，得依用戶所裝置之用電設備，分別性質及
    其瓦特數或馬力數，按電業之供電時間及電價（概按臨時電
    價計算之）計算1年以下之電費，而免除業者對因竊電實際
    損害金額之舉證責任。本件查獲時，上訴人丙○○住處之用
    電設備為5.12瓩，汽車旅館裝置之用電設備為46.583瓩，住
    家部分每天以8小時，旅館部分以20小時計算用電期間，平
    均每度營業用電電價為2.88元，臨時電價須乘以1.6倍，加
    上5%營業稅，扣除上訴人丙○○已繳納之電費，上訴人台電
    雲林營業處得向上訴人丙○○求償一年即自91年7月18日起
    至92年7月17日止之電費總計為1,454,462元【計算式：推算
    用度數為350,142度《｛（46.583×20）＋（5.12×8）｝×
    60×6＝350,142》；追償電價每度為4.8384元（2.88×1.6
    ×1.05＝4.8384），追償金額為（350,142－49,534）×4.8
    384＝1,454,462】。
(二)、縱無法證明竊電為上訴人丙○○所為，如用電確有失準，上
    訴人台電雲林營業處仍得依契約、不當得利及侵權行為之規
    定，請求上訴人丙○○給付短少之電費。再由上訴人丙○○
    之用電紀錄顯示，自90年6月（用電期間為90年3月22日至90
    年5月22日）之電費量從同年4月之9,080度突然降為2,520度
    ，依據經驗法則，該用電期間極有可能為竊電之始點，如以
    民法第179條、184條及契約關係為求償基礎，其求償期間應
    自90年3月22日起至92年7月17日被查獲止。又參照鑑定結果
    認為實際用電量為電表所示乘以4.20至4.38倍計算，被上訴
    人應返還不當得利金額為910,314元。為此，依據電業法第
    73條、民法第179條、第184條及契約關係，請求擇一為上訴
    人台電雲林營業處勝訴之判決，判命上訴人丙○○應給付1,
    454,462元，及自支付命令送達上訴人丙○○之翌日即93年3
    月23日起至清償日止，按年利率5%計算之利息。
(三)、原審判命上訴人丙○○應給付上訴人台電雲林營業處129,56
    0元，及自93年3月23日起至清償日止，按年利率5%計算之利
    息，並無不合，惟駁回上訴人台電雲林營業處其餘之訴，即
    有未洽，並就其敗訴部分不服，提起上訴。
    上訴聲明求為：
　　1.原判決不利於上訴人台電雲林營業處部分廢棄。
　　2.上訴人丙○○應再給付上訴人台電雲林營業處1,324,902
      元，及自民國93年3月23日起至清償日止，按年利率5%計
      算之利息。
    答辯聲明為：上訴人丙○○之上訴駁回。
二、上訴人丙○○則以：
(一)、伊年近60歲，國小肄業，並無用電之專業知識，無從改動電
    表之接線。又其自88年8月份裝設電表起，至92年7月17日被
    查獲止，用電均屬正常，上訴人台電雲林營業處主張追償之
    91年7月18日起至92年7月17日止，其間伊所繳之電費尚較以
    往為高，不減反增，可見無竊電情事，上訴人台電雲林營業
    處既無法舉證證明伊有竊電行為，自不得追償電費。
(二)、又電業法第73條之規定，其本質為不當得利之利益返還，伊
    並未獲有利益，上訴人台電雲林營業處據此請求追償電費，
    實屬無據。再者依處理竊電規則第6條第1項第1款規定，追
    償電費之期間，應依上訴人台電雲林營業處可能受損害及上
    訴人丙○○可能獲取之利益而定，並非一概以一年計算。上
    訴人丙○○自92年2月間始經營汽車旅館，迄至同年7月17日
    止，尚不滿半年，上訴人台電雲林營業處竟向伊追償一年之
    電費，顯不合理；而成功大學鑑定報告推算，上訴人丙○○
    住宅及汽車旅館自91年7月18日起至92年7月17日止，一年間
    之用電量高達27,048至46,603度。上訴人丙○○經營之汽車
    旅館位處偏僻，生意不佳，豈可能二個月用電量達數萬度？
    再者，上訴人台電雲林營業處追償之推算度數，介於系爭電
    表所記錄之讀數5.21至9.06倍，亦較鑑定報告認定之4.20至
    4.38倍為高，可見上訴人台電雲林營業處推算度數並不合理
    。
(三)、上訴人丙○○已依約繳清電費，並未積欠電費情事，亦未獲
    取任何利益，上訴人台電雲林營業處主張依契約、不當得利
    及侵權行為之規定，請求上訴人丙○○應再給付其電費910,
    314元，自無理由等語，資為抗辯。並就其敗訴（即命其給
    付129,560元本息）部分提起上訴。
    上訴聲明：
    1.原判決不利於上訴人部分廢棄。
    2.前開廢棄部分上訴人台電雲林營業處在第一審之訴駁回。
    答辯聲明：駁回上訴人台電雲林營業處之上訴。
三、兩造不爭執之事實：
(一)、上訴人丙○○在雲林縣二崙鄉復興村29-3號經營旅館，並於
    88年8月間向上訴人台電雲林營業處申請用電，而裝置電號
    為00-0000000-00-0號電表。而申請之用電設備容量為51.70
    3瓩（住處用電設備住5.12瓩＋旅館裝置之用電設備為46.58
    3瓩=51.703瓩）。
(二)、上訴人丙○○於上址經營之旅館，至92年5月2日始為邁阿密
    汽車旅館之核准設立登記。登記負責人雖為訴外人謝莉蓉，
    但實際上仍由上訴人丙○○經營管理。平時僅上訴人丙○○
    一人居住在汽車旅館後方之住宅內。
(三)、上訴人台電雲林營業處之稽查員於92年7月17日上午10時40
    分左右，至上訴人丙○○經營之邁阿密汽車旅館檢查，發現
    該旅館之電表箱封印鎖被剪斷，B相CT二次側相線與N相電線
    遭人用鐵釘釘入，造成短路致電表計量失準。於查獲後另於
    92年8月27日重新裝設新電表。
(四)、上訴人丙○○對上訴人台電雲林營業處提出之用電紀錄表、
    用電比較圖及用電實地調查書之真正均不爭執。
(五)、營業用電平均電價每度為2.88元，如該竊電為上訴人丙○○
    所為，應以臨時電價1.6倍計算，再加5%營業稅，每度以4.8
    384元計算。
四、至上訴人台電雲林營業處主張上訴人丙○○有竊電行為，應
    依電業法之規定追償電費，若無法證明上訴人丙○○竊電，
    亦得依契約、不當得利或侵權行為之規定請求上訴人丙○○
    給付短少之電費等情，為上訴人丙○○所否認，並以前開等
    情置辯，是本件首應審酌者為上訴人丙○○有無竊電行為？
    經查：
(一)、上訴人台電雲林營業處稽查員楊憲達、梁炯明、廖欽訓於92
    年7月17日上午10時40分許，至雲林縣二崙鄉復興村29-3號
    上訴人丙○○所經營之邁阿密汽車旅館檢查電表，發現電表
    箱封印鎖被剪斷，B相CT二次側相線與N相電線被釘入鐵釘短
    路，造成電流量減少，電表計量失準等情，為兩造所不爭執
    ，並有上訴人台電雲林營業處提出之用電實地調查書及現場
    照片為證（見支付命令卷、原審卷一第21-24頁），復有被
    剪斷之電表箱封印鎖扣案可稽（於本院當庭提出供核後發還
    ），且經原審院囑託國立成功大學電機系王醴教授鑑定屬實
    ，有鑑定報告書在卷可稽（見原審卷一第240-248頁），足
    見是系爭電錶的封印鎖及內部結構B相CT二次側相線與N相電
    線被釘入鐵釘短路，造成電流量減少，電表計量失準等事實
    ，應堪認定。
(二)、上訴人丙○○雖辯稱：「伊年近60歲，國小肄業，並無用電
    之專業知識，無從改動電表之接線，系爭電表可能是外人入
    侵改裝或他人為檢舉獎金而構陷伊」云云。但查：
　1.系爭電表箱係裝設於上訴人所經營之邁阿密汽車旅館內，第
  　一房間南面外牆上，有水塔加以阻隔，其外復有圍牆及樹欉
    與外面之農田相隔，業經原審勘驗現場明確，有勘驗筆錄及
    現場照片在卷足憑（見原審卷(一)第84-86、159、224頁）。
    由上訴人丙○○所設置之圍牆之樹欉即在阻絕外人入侵，如
    有外人入侵由該汽車旅館之管控室即可看見電表箱，汽車旅
    館內又裝設有監視系統，是如有外人入侵改動電表線路，很
    難不被查覺。再由系爭電錶之用電量從90年4月（實際用電
    月為2、3月）之9,080度，其後突然降為2,520度發生用電計
    量異常狀況，係在上訴人丙○○租用電力期間所發生，為兩
    造所不爭執之事實。又扣案電錶內之封印鎖及內部結構均被
    破壞，致使電錶計量減少，亦即使用電度數減少，已如前述
    。而使用電力者需支付電費，乃眾所週知之事，使電錶計量
    減少之目的在於用電數減少，以減少支付電費。因此，竊電
    者的動機應在於減少電費之支付。上訴人丙○○在上址經營
    汽車旅館，為用電而需支付電費之人，則依經驗法則判斷，
    他人顯無甘冒觸犯刑責之危險，侵入上訴人丙○○之汽車旅
    館內，大費週章的去破壞封印鎖及電錶內部結構，使系爭電
    錶計量失準，並以此方法達竊電目的，而使上訴人丙○○【
    徒蒙節省電費之利】之必要。
　2.雖上訴人丙○○又抗辯可能有人為檢舉獎金而構陷伊云云。
  　然查本件係台電雲林營業處發現上訴人丙○○所經營之汽車
    旅館用電異常，稽查股長甲○○指定職員楊憲達、梁炯明、
    廖欽訓三人前去巡察，於巡察時會同用戶檢視電表及接線，
    發現系爭電錶的封印鎖被破壞及內部結構B相CT二次側相線
    與N相電線被釘入鐵釘短路，造成電流量減少，電表計量失
    準，而非有人檢舉發現等情，業據證人楊憲達、梁炯明、廖
    欽訓於原審證述甚詳，核與稽查股長甲○○即原審訴訟代理
    人所述情節大致相符，並有經上訴人丙○○簽名按指印之用
    電實地調查書在卷可稽（見原審支付命令卷第6頁），自屬
    真實。雖上訴人丙○○抗辯：稽查股長甲○○稱本件係稽查
    人員巡察時發現，而稽查人員楊憲達等人則稱係發現異常股
    長指定我們去檢查，渠等所述不同，伊可能遭人構陷云云。
    但原審法官係問稽查股長甲○○：「何以會想到在九十二年
    七月十七日到被告經營之旅館檢查電錶？答：我們檢查電錶
    的原因有三種，第一是有人檢舉，第二是每二個月抄錶時電
    腦會自動比對，有異常的話會顯示，第三是稽查人員是巡察
    ，本件是稽查人員巡察時發現。問：為何前次開庭稱是因發
    現用電度數異常才去檢查？答：我們稽查會參考多方的資料
    研判，本件被告是經營汽車旅館，我們發現他的用電量異於
    平常，所以才會去稽查。」等語（見原審卷一第133頁），
    則核台電雲林營業處之稽查股股長及稽查人員於原審所述，
    就發現用電異常及稽查人員前往上訴人丙○○經營之汽車旅
    館巡察時發現電錶的封印鎖及內部結構B相CT二次側相線與N
    相電線被釘入鐵釘短路，造成電流量減少，電表計量失準，
    則屬均一，上訴人丙○○徒以問話形式及回答之不同，而稱
    其係遭人構陷云云，實無可採。
　3.上訴人丙○○又抗辯，上訴人台電雲林營業處每二個月派員
  　抄表，若電表遭人破壞，很容易即被發現，豈有可能2年始
    被發現，其並無竊電行為云云。然查本件係電表之電表箱封
    印鎖被剪斷，而電表內部之B相CT二次側相線與N相電線被釘
    入鐵釘短路，造成電流量減少，電表計量失準，已如前述，
    而電表箱封印鎖被剪斷之部位係鋼絲扣，而剪斷之位置，刻
    意選在表箱印栓之中間，有相片及系爭封印鎖在卷可按（見
    原審卷一第22頁）。而本件造成電表計量失準之情形，係剪
    斷封印鎖之後打開電表箱，在電表內部之B相CT二次側相線
    與N相電線被釘入鐵釘短路，造成電流量減少後，再關妥電
    表箱，將封印鎖重新掛好，以封印鎖剪斷位置及掩飾破壞電
    表封印鎖，是上訴人台電雲林營業處抗辯從外觀上實難一眼
    看出破壞封印鎖進而竊電等情，應屬可信。則上訴人丙○○
    所辯若電表遭人破壞，很容易即被發現云云，委無可採。
　4.本件丙○○所使用之電錶有不正常情形，詳如前述，而以上
  　開方法將電錶內B相CT二次側相線與N相線遭人用鐵釘釘入，
    造成短路致電表計量失準之方法竊電者，應係與使用上開電
    力支付電費有利害關係之人，始有必要為之；雖上訴人丙○
    ○抗辯伊年近60歲，國小肄業，並無用電之專業知識，無從
    改動電表之接線竊電云云。然前揭汽車旅館之實際經營用電
    者為上訴人丙○○本人，該電表亦裝在汽車旅館內，依經驗
    法則，他人顯無任意毀損電表封印，以上開方式竊電之必要
    。況按認定犯罪事實所憑之證據，並不以直接證據為限，即
    綜合各種間接證據，本於推理之作用，為其認定犯罪事實之
    基礎，仍為法之所許，最高法院著有27年滬上字第64號判例
    可資參照。在刑事訴訟要求之證據證明力原較民事訴訟為高
    ，依上開判例意旨，刑事犯罪事實所憑之證據並不以直接證
    據為限，遑論民事訴訟。本件雖無上訴人丙○○竊電之直接
    證據，但上訴人丙○○使用之上開電錶既有遭人毀損打開之
    事實，其打開電錶後，電表計費即有失真之現象，又他人無
    打開電錶將用電度數撥動計數之必要，而且上訴人丙○○又
    係使用上開電力支付電費有利害關係之人，其雖年近60歲，
    亦有自他人取得竊電方法或委由有知識之人代其為之之可能
    ，不能僅以其年近60歲，國小肄業即認其不可能竊電，上訴
    人丙○○此部分之抗辯，自無可採。是依上開各種間接證據
    ，綜合印證，本於推理作用，依經驗法則，上訴人台電雲林
    營業處主張上訴人丙○○有竊電之事實，應屬可採。而上訴
    人丙○○所辯，係屬卸責之詞，不足採信。
五、上訴人丙○○竊電行為，既經認定，對於上訴人台電雲林營
    業處所受之損害，自應負賠償責任。茲所應審酌者，為上訴
    人台電雲林營業處所得請求上訴人丙○○賠償之金額，爰分
    述如下：
(一)、按電業法第73條明定：「電業對於用戶或非用戶竊電電費之
    追償，得依其所裝置之用電設備，分別性質及其瓦特數或馬
    力數，按電業之供電時間及電價，計算三個月以上一年以下
    之電費」。而該法授權由中央主管機關訂定之「處理竊電規
    則」第6條則就追償竊電之電費，規定其計算之方式。
    按供電契約雖屬私法契約，但上開規定係經立法並授權電業
    主管機關制定之對竊電者追償電費之法規，屬於法定的損害
    賠償責任之性質。故竊電行為一經查獲，電業即得依上開法
    規所授與之權利，酌定三個月以上一年以下之一定期間，並
    依上開規定方式計算，而向竊電者追償電費（臺灣高等法院
    暨所屬法院87年法律座談會民事類提案第25條）。查竊電者
    追償電費之法規，既屬於法定的損害賠償責任之性質，則被
    害人即上訴人台電雲林營業處無須舉證證明被竊得之確實電
    量，顯屬當然。
(二)、次查系爭電表，自88年8月間即向上訴人台電雲林營業處申
    請用電，用電設備容量為51.703瓩（住處用電設備住5.12瓩
    ＋旅館裝置之用電設備為46.583瓩=51.703瓩），有台灣電
    力公司登記單在卷可考（見原審卷一第20頁），亦為上訴人
    丙○○所不爭執，則系爭電表供電迄被查獲竊電之日止，亦
    有四年之久。是上訴人台電雲林營業處依電業法第73條「處
    理竊電規則」第6條，追償竊電以一年計算之電費，自屬有
    據。而其一年即自91年7月18日起至92年7月17日止之電費總
    計為1,454,462元【計算式：推算用度數為350,142度《｛（
    46.583×20，即旅館營業以每日20小時計）＋（5.12×8即
    住家以每日8小時計）｝×60×6＝350,142》；追償電價每
    度為4.8384元（2.88×1.6×1.05＝4.8384，此為兩造所不
    爭之事實）；追償金額為：（350,142－49,534，即推算用
    電度數－用電度數）×4.8384＝1,454,462】（見原審支付
    命令卷第7頁之計算單），即上訴人台電雲林營業處訴請追
    償電費1,454,462元，洵屬有據，應予准許。
六、綜上所述，上訴人台電雲林營業處依電業法之規定追償一年
    電費，請求上訴人丙○○賠償1,454,462元，及自支付命令
    送達上訴人丙○○之翌日即93年3月23日起，至清償日止，
    按年息5%之利息，為有理由，應予准許。原審就上開應准許
    部分，僅命上訴人丙○○給付129,560元本息，而駁回上訴
    人台電雲林營業處其餘請求，上訴人台電雲林營業處就其敗
    訴部分（即1,324,902元，計算式為：1,454,462－129,560=
    1,324,902），指摘原判決不當，求予廢棄，為有理由，應
    由本院將原判決此部分廢棄，改判如主文第二項所示。至原
    判決為上訴人丙○○敗訴部分，理由雖有不同，惟結論並無
    二致，仍應予維持，上訴人丙○○指摘原判決此部分不當，
    求予廢棄，為無理由，應予駁回其上訴。又上訴人台電雲林
    營業處主張依電業法規定追償電費，既有理由，其另依契約
    、不當得利及侵權行為之法律關係請求，即無再予審酌之必
    要，併予敘明。
七、兩造其餘爭執及舉證，於本判決之結果，已無若何之影響，
    毋庸贅論，附此敘明。
八、據上論結，本件上訴人台電雲林營業處之上訴為有理由，上
    訴人丙○○之上訴為無理由，依民事訴訟法第450條、第449
    條第2項、第78條，判決如主文。
中　　華　　民　　國　　94　　年　　11　　月　　8　 　日
                  民事第二庭    審判長法　官　丁振昌
                                      法　官　王明宏
                                      法  官  李素靖
上為正本係照原本作成。
兩造均不得上訴。
中　　華　　民　　國　　94　　年　　11　　月　　10  　日
                                      書記官  林鈴香
                                                 K
